臺灣高等法院民事判決　　　　　　　　 94年度上易字第455號
上　訴　人　乙○○
被 上訴 人　甲○○
　　　　　　丙○○
上列當事人間請求房地所有權移轉登記事件，上訴人對於中華民
國94年 4月12日臺灣臺北地方法院93年度訴字第3900號第一審判
決提起上訴，本院於94年8月2日言詞辯論終結，判決如下：
    主  文
上訴駁回。
第二審訴訟費用由上訴人負擔。
    事實及理由
一本件上訴人主張：被上訴人丙○○向訴外人王紀中購買其所有
  坐落台北縣汐止市○○段社后下小段128地號權利範圍 1/15及
  其上門牌號碼台北縣汐止市○○里○○路4巷13號3樓之房屋（
  下稱系爭房地）應有部分各 1/2，因資金不足，乃協議由王紀
  中向銀行貸款作為系爭房屋之價款，由丙○○負責清償銀行之
  本利，且暫未辦理所有權應有部分之移轉登記。嗣因丙○○未
  遵期繳款，致王紀中遭銀行催討，雙方另於民國85年2月12 日
  由代書吳大龍代理王紀中與丙○○簽訂協議書（下稱系爭協議
  書），約定王紀中應配合丙○○辦理房地過戶手續，丙○○則
  應於85年5月31日前完成系爭房地之所有權移轉登記，並清償
  王紀中向銀行之貸款，塗銷貸款相關之義務人、債務人、保證
  人等名義（嗣雙方同意將辦理完成期限延至同年12月31日）。
  丙○○因而向伊借款以資清償，迄今尚欠新台幣（下同）77
  0,000元未償，伊已取得臺灣臺北地方法院87年度訴字第2386
  號清償債務事件之勝訴確定判決為執行名義，經聲請強制執行
  無結果。雖丙○○曾為脫產委請代書陳江秀娥以訴外人王江秀
  玉為買受人，於85年11月27日送件申請辦理系爭房地之所有權
  移轉登記，因共有人陳遠福未放棄優先承買權而未辦成，然王
  江秀玉僅為受指定登記之第三人，尚非買賣契約之買受人。茲
  因王紀中於90年9月27日死亡，由其子即被上訴人甲○○單獨
  繼承。而丙○○為免遭強制執行，故意怠於請求甲○○辦理系
  爭房地之繼承登記及所有權移轉登記，伊自得本於借貸之法律
  關係，代位丙○○依買賣契約及繼承關係，向甲○○為上開請
  求。原審為上訴人敗訴之判決，上訴人提起上訴，聲明：原判
  決廢棄，被上訴人甲○○應將坐落臺北縣汐止市○○段社后下
  小段128地號權利範圍1/15之土地及其上建號2164（門牌號碼
  ：
  臺北縣汐止市○○街4巷13號3樓）權利範圍1/2之建物辦理繼
  承登記後，將上開房地所有權移轉登記予被上訴人丙○○。
二丙○○以：不否認尚欠上訴人 770,000元未償，但系爭房地之
  買受人係王江秀玉，伊僅從中斡旋，系爭協議書即係伊為幫王
  江秀玉協調辦理過戶等相關事宜，而代其與王紀中簽訂，王江
  秀玉已於85年10月28日即申請辦理系爭房地之過戶，並於85年
  11 月27日繳納土地增值稅、契稅、監證費及規費等各項費用
  ，伊實非買主。又伊並無上訴人所指之蓄意脫產行為等語，資
  為抗辯。甲○○則以：系爭房地之買賣契約係伊父王紀中與丙
  ○○簽訂，價金係由丙○○負責清償，當時約定登記予何人伊
  並不清楚。曾委託代書吳大龍辦理過戶事宜，但不清楚為何迄
  今均未辦畢系爭房地之移轉登記，迄今仍願辦理移轉登記云云
  置辯。並均聲明：上訴駁回。
三上訴人主張丙○○對其尚有借款 770,000元未償，其已取得勝
  訴確定判決為執行名義，聲請強制執行丙○○之財產無結果；
  王紀中曾於85年 2月12日經由吳大龍代書代理，與丙○○簽訂
  系爭協議書，約定王紀中應配合丙○○辦理系爭房地之過戶手
  續，丙○○應於85年 5月31日前將王紀中在銀行所有義務人、
  債務人、保證人之名義塗銷（嗣雙方同意將辦理完成期限延至
  同年12月31日）。又王紀中（出賣人）曾與訴外人王江秀玉（
  買受人）於85年11月27日共同具名向地政機關送件，申請辦理
  系爭房地之所有權移轉登記，惟因房屋共有人陳勝福主張優先
  承購權而未能完成移轉登記；嗣王紀中於90年9月27日死亡，
  其第一順位繼承人均拋棄繼承，僅由其子即甲○○繼承其一切
  權利義務等情，為丙○○所是認，且有原審法院所發債權憑證
  、財政部臺北市國稅局92年度綜合所得稅各類所得資料清單、
  同局財產歸屬資料清單、協議書（以上見原審卷11-15頁）、
  土地登記申請書、土地登記案件補正通知書、房地買賣所有權
  移轉契約書、契稅繳款書、土地增值稅繳款書（以上見原審卷
  55 -60頁）等件在卷可稽，自堪信為真實。
四丙○○雖否認其為系爭房地之買受人，辯以其係幫王江秀玉協
  調辦理過戶等相關事宜，始代其與王紀中簽訂系爭協議書云云
  。惟依該協議書內容觀之，丙○○為協議書之乙方，約定：「
  一、甲方（王紀中）應配合乙方辦理房地過戶手續」、「二、
  乙方應於民國85年 5月31日前將王紀中在銀行所有義務人、債
  務人、保證人之名義塗銷，地政機關之名義亦同」、「三、乙
  方違反前條約定致甲方遭受一切損失及義務，乙方皆加倍賠償
  」等項（見原審卷11頁），倘丙○○並非協議書當事人，僅係
  代王江秀玉簽訂，除應載明代理之旨外，應無約定自負損害賠
  償責任之理。況甲○○於原審亦稱其父生前係將系爭房地出售
  予丙○○，簽約當事人是丙○○夫妻，當時是丙○○要買等語
  甚詳（見原審卷 105頁），堪認上訴人主張系爭地之買受人為
  丙○○一節，應屬可取；丙○○辯稱其係代理王江秀玉簽約，
  即非有據。
五次按債權人得以自己名義代位行使者，為債務人之權利而非自
  己之權利，若債務人自己並無該項權利，債權人自無代位行使
  之可言。最高法院著有49年台上字第 175號判例可資參照。又
  「以契約訂定向第三人為給付者，要約人得請求債務人向第三
  人為給付，其第三人對於債務人，亦有直接請求給付之權。第
  三人對於前項契約，未表示享受其利益之意思前，當事人得變
  更其契約或撤銷之」、「債務人所為之無償行為，有害及債權
  者，債權人得聲請法院撤銷之。債務人所為之有償行為，於行
  為時明知有損害於債權人之權利者，以受益人於受益時亦知其
  情事者為限，債權人得聲請法院撤銷之」，民法第269條第1,2
  項、第244條第1,2項亦分別定有明文。即於第三人利益契約，
  倘第三人已表示享受其利益之意思，要約人或第三人僅得請求
  債務人向第三人為給付，要約人不得變更或撤銷該契約而請求
  第三人向其給付；至該第三人利益契約縱有害債權，債權人亦
  僅得訴請法院撤銷之，於該契約經撤銷前，債權人尚不得請求
  債務人向要約人為給付。本件依丙○○所提出、上訴人不爭執
  之85年11月27日台北縣汐止地政事務所 44049收件號牌、土地
  登記申請書、土地登記案件駁回理由書、規費收聯單、系爭房
  地買賣所有權移轉契約書、補正通知書等件（見原審卷24-28,
  55-58頁）所示：丙○○之配偶陳江秀娥曾於 85年11月27日代
  理向台北縣汐止地政事務所辦理出賣人王紀中、買受人王江秀
  玉之系爭房地所有權應有部分移轉登記，且已由王江秀玉具名
  繳納契稅及規費，雖因承買人證件不符、建物移轉持分未填、
  違反公寓大廈條例第4條第2項等原因未能補正（見原審卷56頁
  補正通知書）而遭該所駁回申請（見原審卷28頁），然證人吳
  大龍證稱係「因為牽涉到另一個共有人陳遠福，如果沒有撤回
  會出問題」（見原審卷52頁），固堪認上訴人主張當時係因共
  有人陳遠福未放棄優先承買權而未辦成一節為可取，惟亦可據
  此認定王紀中與丙○○就系爭房地所訂立者，為利益第三人即
  王江秀玉之買賣契約。且王江秀玉已於原審到場陳稱：「〔為
  何要買這個房子（即系爭房地）？〕因為她（按指其姐陳江秀
  娥）說房子很便宜，所以就買了」等語（見原審卷 106頁），
  雖依卷附資料，尚不能認定丙○○係代理王江秀玉買受系爭房
  地，已詳述如前，但可據此認定王江秀玉已有表示享受其利益
  之意思，揆諸前揭說明，於上訴人訴請法院撤銷丙○○與王紀
  中間該利益王江秀玉之買賣契約前，即於該利益第三人契約尚
  屬有效之前提下，丙○○尚無請求王紀中或其繼承人王瑞河將
  系爭房地所有權應有部分逕行移轉登記予丙○○之權利，則上
  訴人亦無從代位行使丙○○自己並無之權利。
六綜上所述，上訴人以丙○○指示將系爭房地登記予王江秀玉係
  為脫產為由，主張代位丙○○請求甲○○辦理繼承登記後，將
  系爭房地移轉所有權應有部分登記予丙○○云云，即屬無據，
  不應准許。原審為上訴人敗訴之判決，經核於法尚無違誤，應
  予維持。上訴意旨指摘原判決不當，求予廢棄改判，非有理由
  ，其上訴應予駁回。
七至兩造其餘攻擊防禦方法及未經援用之證據，經本院審酌後，
  認均不影響本判決之結果，爰不一一再予論述，附此敘明。
據上論結，本件上訴為無理由，依民事訴訟法第449條第1項、第
78條，判決如主文。
中　　華　　民　　國　　94　　年　　8　　月　　16　　日
                  民事第十七庭  審判長法  官  沈方維
                                      法  官  湯美玉
                                      法  官  陳金圍
正本係照原本作成。
不得上訴。
中　　華　　民　　國　　94　　年　　8 　　月　　18　　日
                                      書記官  鄭麗兒
